臺灣高等法院民事判決
110年度重上更一字第47號
上  訴  人  楊道    

訴訟代理人  吳嘉榮律師
被上訴人    楊金生  

            楊鄭勉  
            楊木村  
            楊慶煌  

            楊勝明  
            楊錦鳳  
共      同
訴訟代理人  沈明欣律師
被上訴人    楊欣達（即楊金福承受訴訟人）

            楊智凱（即楊金福之承受訴訟人）


            楊奇霖（即楊金福之承受訴訟人）


            楊豐年（即楊金福之承受訴訟人）


            楊富強（即楊金福之承受訴訟人）


            楊舜蘭（即楊金福之承受訴訟人）

上列當事人間請求損害賠償事件，上訴人對於中華民國107年11月28日臺灣士林地方法院105年度重訴字第372號第一審判決提起上訴，經最高法院發回更審，本院於111年3月29日言詞辯論終結，判決如下：                      
    主      文
原判決廢棄。
被上訴人楊金生應給付上訴人新臺幣貳佰肆拾貳萬伍佰叁拾貳元
，及自民國一百零六年四月十八日起至清償日止，按年息百分之
五計算之利息。
被上訴人楊鄭勉、楊錦鳳、楊慶煌、楊勝明、楊木村在繼承被繼
承人楊忠良遺產範圍內，連帶給付上訴人新臺幣貳佰肆拾貳萬伍
佰叁拾貳元，及自民國一百零六年四月十八日起至清償日止，按
年息百分之五計算之利息。
被上訴人楊欣達、楊智凱、楊奇霖、楊富強、楊豐年、楊舜蘭在
繼承被繼承人楊金福遺產範圍內，連帶給付上訴人新臺幣貳佰肆
拾貳萬伍佰叁拾貳元，及自民國一百零七年三月三十日起至清償
日止，按年息百分之五計算之利息。
第一審、第二審及發回前第三審訴訟費用，由被上訴人楊鄭勉、
楊錦鳳、楊慶煌、楊勝明、楊木村於繼承楊忠良之遺產範圍內連
帶負擔三分之一，被上訴人楊欣達、楊智凱、楊奇霖、楊富強、
楊豐年、楊舜蘭於繼承被繼承人楊金福之遺產範圍內連帶負擔三
分之一，餘由被上訴人楊金生負擔。
本判決所命第二項給付，於上訴人以新臺幣捌拾萬陸仟元供擔保
後得假執行，但被上訴人楊金生如以新臺幣貳佰肆拾貳萬伍佰叁
拾貳元預供擔保，得免為假執行。
本判決所命第三項給付，於上訴人以新臺幣捌拾萬陸仟元供擔保
後得假執行，但被上訴人楊鄭勉、楊錦鳳、楊慶煌、楊勝明、楊
木村如以新臺幣貳佰肆拾貳萬伍佰叁拾貳元預供擔保，得免為假
執行。
本判決所命第四項給付，於上訴人以新臺幣捌拾萬陸仟元供擔保
後得假執行。
    事實及理由
壹、程序方面：
　　楊欣達、楊智凱、楊奇霖、楊富強、楊豐年、楊舜蘭等人經
    合法通知，未於言詞辯論期日到場，核無民事訴訟法第386
    條所列各款之情形，爰依上訴人聲請，由其一造辯論而為判
    決。
貳、實體方面：　　
一、上訴人主張：坐落臺北市○○區○○段0○段0000000000地號土地
    （下稱52地號等土地）後面之河川地（下稱系爭河川地），
    為訴外人楊惡（民國69年1月25日死亡）所有。因伊經楊惡
    指定傳續其早夭之三子楊迺謙香火，乃於79年1月12日與楊
    惡之男系繼承人即被上訴人楊金生、被上訴人楊鄭勉、楊錦
    鳳、楊慶煌、楊勝明、楊木村等5人（下稱楊鄭勉等5人）之
    被繼承人楊忠良，及被上訴人楊欣達、楊智凱、楊奇霖、楊
    富強、楊豐年、楊舜蘭等6人（下稱楊欣達等6 人）之被繼
    承人楊金福（下合稱楊金生、楊忠良及楊金福為楊金生等3
    人）簽立協議書（下稱系爭協議書），約定伊分得系爭河川
    地。嗣該河川地於91年間浮覆，編列為同小段495、496、49
    7、685地號土地（下各以地號稱之，合稱系爭土地）。詎楊
    金生等3人於93年5月6日逕登記為該等土地共有人，並於同
    年12月10日將渠等所有應有部分（下稱系爭應有部分）移轉
    登記予第三人，致給付不能，應賠償伊以系爭應有部分於本
    件訴訟起訴時之交易價值計算各新臺幣（下同）242萬0,532
    元之損害等情。爰依系爭協議書約定、民法第226條第1項、
    第1153條第1項規定，求為命楊鄭勉等5人於繼承楊忠良之遺
    產範圍內、楊欣達等6人於繼承楊金福之遺產範圍內，分別
    連帶給付伊242萬0,532元本息，楊金生應給付伊242萬0,532
    元本息之判決（未繫屬本院部分，不予贅述）。上訴聲明：
    ㈠原判決關於駁回下列第㈡至㈣項之訴及該部分假執行之聲請
    ，均廢棄。㈡楊鄭勉等5人應於繼承楊忠良之遺產範圍內，連
    帶給付上訴人242萬0,532元，及自原審民事變更聲明暨準備
    一狀繕本送達翌日起至清償日止，按年息5％計算之利息。㈢
    楊欣達等6人應於繼承楊金福之遺產範圍內，連帶給付上訴
    人242萬0,532元，及自原審民事言詞辯論意旨狀繕本送達最
    後被上訴人翌日起至清償日止，按年息5％計算之利息。㈣楊
    金生應給付上訴人242萬0,532元，及自原審民事變更聲明暨
    準備一狀繕本送達翌日起至清償日止，按年息5％計算之利息
    。㈤願供擔保，請准宣告假執行。
二、楊欣達、楊舜蘭於本院二審未到場，其於原審辯以及楊金生
    、楊鄭勉等5人辯以：系爭協議書上所蓋用楊金生等3人名義
    之印章非真正，系爭河川地無法特定係系爭土地，且上訴人
    於系爭土地93年1月申請辦理所有權登記時，同意將系爭應
    有部分登記為楊金生等3人所有，並於回復登記後長達10餘
    年之期間未向伊等提出異議，可認係就系爭土地如何分配重
    新為協議，上訴人不能再請求履行系爭協議書。況上訴人遲
    至105年間始為本件請求，自系爭土地79年3月6日浮覆時起
    算，已罹於15年時效等語，資為抗辯。答辯聲明：㈠上訴駁
    回。㈡如受不利判決，願供擔保請免為假執行。
三、兩造不爭執事項：
　㈠楊惡育有6男2女，為長子楊木通、次子楊鬧守、三子楊廼謙
    、四子楊老生、五子楊世澤、長女楊金花、六子楊萬吉及養
    女楊來好。上訴人為次子楊鬧守之子。楊金生等3人則為長
    子揚木通之子，有繼承系統表、戶籍謄本等件在卷可稽〔見
    原審105年度士調字第76號卷（下稱士調字卷）第138至193
    頁〕。
　㈡楊惡三子楊廼謙早逝無子嗣，楊惡指定上訴人傳承楊廼謙之
    香火，為兩造所不爭執。
　㈢楊惡於69年1月25日死亡，楊鬧守、楊萬吉、楊來好為繼承人
    ，楊金生等3人為代位繼承人，有繼承系統表、戶籍謄本等
    件在卷可稽（見士調字卷第138至193頁）。
　㈣系爭土地為浮覆地，浮覆前地號：495地號土地為溪洲底段溪
    洲底小段209-1地號、496、497地號土地為同區段270-1地號
    、685地號土地為同區段209-2地號，有臺北市士林地政事務
    所（下稱士林地政事務所）土地複丈成果圖、士林地政事務
    所110年8月24日北市士地登字第1107015016號函檢附臺北市
    士林社子島地區未登記之水道浮覆地之土地標示及地籍圖、
    社子島堤內地區浮覆地面積計算清冊在卷可稽（見士調字卷
    第207、209頁、本院卷一第341至348、360、367頁）。
　㈤系爭土地經士林地政事務所91年9月18日北市士地一字第0913
    1557800號公告「流失前、浮覆後新舊地號及面積」及93年 
    4月19日北市士地一字第09330588300號公告所有權第一次登
    記徵求異議後，楊金生等3人均登記為系爭土地共有人之一
    ，其登記權利範圍，495地號土地部分各為六十三分之二、4
    96及497地號土地部分各為一零五分之二、685地號土地部分
    各一二六分之二，業於上訴人起訴前分別移轉登記予第三人
    所有，有士林地政事務所91年9月18日北市士地一字第09131
    557800號公告、93年4月19日北市士地一字第09330588300號
    公告、土地建物查詢資料、異動索引查詢資料、臺北市土地
    建物異動清冊等件在卷可稽（見士調字卷第26至129頁，原
    審卷一第328頁、卷二第14至57頁，前審卷第181頁）。
　㈥楊忠良於103年1月27日死亡，繼承人為楊鄭勉等5人，有繼承
    系統表、戶籍謄本（除戶部分）、戶籍謄本（現戶全戶）等
    件在卷可稽（見原審卷一第25至36頁）。
  ㈦楊金福於106年4月10日死亡，繼承人為楊智凱等6人，有戶籍
    謄本（除戶部分）、戶籍謄本（現戶全戶）、繼承系統表等
    件在卷可稽（見原審卷二第104至111頁）。
 四、本院得心證之理由：
   ㈠系爭協議書是否有效成立？ 
　⒈按繼承人有數人時，在分割遺產前，各繼承人對於遺產全部
    為公同共有。次按繼承人得隨時請求分割遺產，但法律另有
    規定或契約另有訂定者，不在此限，民法第1152、1164條定
    有明文，是各繼承人對公同共有之遺產，得隨時請求分割，
    分割遺產係以消滅公同共有關係為目的。再按當事人互相表
    示意思一致者，無論其為明示或默示，契約即為成立。當事
    人對於必要之點，意思一致，而對於非必要之點，未經表示
    意思者，推定其契約為成立，關於該非必要之點，當事人意
    思不一致時，法院應依其事件之性質定之，民法第153條定
    有明文。又按解釋意思表示應探求當事人之真意，不得拘泥
    於所用之辭句，民法第98條規定甚詳。意思表示不明確，使
    之明確，屬意思表示之解釋；意思表示不完備，使之完備，
    屬意思表示之補充。前者可減少爭議，後者可使意思表示之
    無效減至最低程度。意思表示解釋之客體，為依表示行為所
    表示於外部之意思，而非其內心之意思。故在解釋有對話人
    之意思表示時，應以在對話人得了解之情事為範圍，表意人
    所為表示行為之言語、文字或舉動，如無特別情事，應以交
    易上應有之意義而為解釋。解釋意思表示端在探求表意人為
    意思表示之目的性及法律行為之和諧性，解釋契約尤須斟酌
    交易上之習慣及經濟目的，依誠信原則而為之。關於法律行
    為之解釋方法，應以當事人所欲達到之目的、習慣、任意法
    規及誠信原則為標準，合理解釋之，其中應將目的列為最先
    ，習慣次之，任意法規又次之，誠信原則始終介於其間以修
    正或補足之。
　⒉上訴人主張依系爭協議書，系爭河川地為其與訴外人楊滄海
    所有等語，被上訴人抗辯系爭協議書上所蓋用楊金生等3人
    名義之印章非真正等語。查，據證人即撰寫系爭協議書之人
    許淑萍於原審結證稱：「（問：他們三人有無在該份協議書
    上面簽名或蓋章？這份協議書上面他們三人的簽名或蓋章是
    否為他們本人所為？）蓋章是他們三人自己蓋的，但簽名是
    我代替簽的，原因是因為我們那邊的老人家一般都不太識字
    ，所以以章為主，簽名都是由代書代簽，但章一定是他們本
    人親自蓋的，這個案子也是這樣。」、「（問：你是否明確
    記得印章是他們本人蓋的？）是的，因為協議書一定要他們
    本人來蓋。」等語（見原審卷二第153至154頁），證實楊金
    生等3人出面簽訂系爭協議書。雖系爭協議書上關於楊蒼龍
    、楊滄海及楊蒼榮（下稱楊蒼龍等3人）印文部分，據證人
    即楊蒼龍等3人母親楊周怜證述：「（問：你三個兒子的名
    字下方的印文，你是否知道是誰蓋的？）這是我蓋的，我去
    代書那我蓋的。」、「我跟代書接洽的，三個兒子受祖母的
    指示給伯父當兒子，我有四個小孩，三個給他伯父楊迺謙當
    兒子，所以才會去寫這份文書說以後土地分給誰。」、「（
    問：當初為何是你去蓋印章，不是你兒子去蓋？） 因為我
    兒子都還小。」等語（見原審卷二第196頁），惟楊蒼龍、
    楊滄海及楊蒼榮各出生於00年00月00日、42年11月3日、49
    年2月22日，有戶籍謄本在卷可考（見原審卷一第117至118
    頁），是其等於系爭協議書簽定時各為34歲、36歲、29歲，
    此外，復無其他證據佐證楊周怜係有權代理楊蒼龍等3人簽
    定系爭協議書，或楊蒼龍等3人已事後追認，難認系爭協議
    書就楊蒼龍等3人簽定部分得拘束契約當事人，惟仍不影響
    系爭協議書就楊金生等3人部分形式真正，是上訴人主張就
    楊金生等3人部分之系爭協議書為真正等語，尚非虛妄。
　⒊上訴人主張系爭協議書應拘束楊金生等3人等語，被上訴人抗
    辯系爭協議書乃楊惡遺產之分割協議，未經楊惡全體繼承人
    同意，故屬無效等語。查，審究系爭協議書內容：「第一條
    ：乙、丁雙方傳楊惡之三子楊迺謙之煙火，故楊迺謙該分得
    之座落士林區溪洲段叁小段204、55、200、52地號四筆土地
    ，丁方（即楊道及楊滄海）取得204、200、52地號三筆土地
    、55地號由乙方（即楊忠良、楊金生）取得。」、「第二條
    ：55地號除由乙方繼承楊迺謙部份外，另一份係由甲方（即
    楊金福）繼承…」、「第四條：丙方（即楊蒼龍及楊蒼榮）
    傳楊惡之五子楊世澤之煙烟火，故楊世澤該分得之座落士林
    區溪洲段二小段226、223、227地號三筆土地歸丙方所有…」
    等語（見士調字卷第6頁），可見系爭協議書係假設倘若楊
    迺謙、楊世澤仍於楊惡死亡時尚生存，就楊惡遺產中52地號
    等土地，楊迺謙得分割受分配之部分由負責祭祀之楊忠良、
    楊金生、上訴人及楊滄海取得；楊惡遺產中坐落臺北市○○區
    ○○段0○段00000000000地號土地，楊世澤得分割受分配之部
    分由負責祭祀之楊蒼龍、楊蒼榮取得，並非係以消滅楊惡之
    遺產公同共有關係為目的，依上說明，已難認被上訴人抗辯
    系爭協議書為遺產分割協議書等語，可以信取；再互核楊惡
    全體繼承人楊金生等3人、楊鬧守、楊萬吉、楊來好等人於7
    9年1月29日簽立之「遺產分割繼承權協議書」，係就楊惡全
    部遺產分割分配，並約定各繼承人取得之應有部分，其中52
    地號等土地之應有部分由上訴人之父楊鬧守及楊滄海之父楊
    萬吉共同分配取得，有遺產分割繼承權協議書存卷可按（見
    士調字卷第20至23頁），洽符日後便於52地號等土地得由楊
    鬧守、楊萬吉移轉予上訴人及楊滄海，合於系爭協議書之約
    定，既系爭協議書已約明係就楊迺謙及楊世澤所得分得楊惡
    之遺產為分配，且楊惡之全體繼承人已另定遺產分割繼承權
    協議書協議分割楊惡之全部遺產，又該遺產分割繼承權協議
    書先將52地號等土地分割分配予上訴人之父楊鬧守及楊滄海
    之父楊萬吉，可見上訴人主張系爭協議書並非分割楊惡遺產
    協議書，而係一般債權協議等語，可以採信，被上訴人抗辯
    系爭協議書為遺產分割協議，未經楊惡全體繼承人同意，應
    為無效等語，於法無據，並不足採。
　⒋上訴人主張系爭協議書已約明系爭河川地分配由其與楊滄海
    取得，系爭河川地浮覆後設定地號為系爭土地，故系爭土地
    應由其與楊滄海共同取得等語，被上訴人抗辯系爭協議書記
    載並未特定，故屬無效等語。查，揆之系爭協議書第3條後
    段記載：「另52、200、204地號後面之河川地亦歸丁方所有
    」等語（見士調字卷第6頁），另據證人許淑萍結證述：「
    我沒記錯的話當時前面的土地有所有權，後面的土地當時是
    浮覆地，所以沒有所有權，有耕作權，這份協議書在談以後
    浮覆地產權返還回來時，所有權要歸何人所有。」、「（問
    ：上開協議書第3條後段所指：『另52、200、204後面之河川
    地』，究竟係指何土地？其具體位置及範圍為何？）當時因
    為『52、200、204』地號土地往河川方向後方之土地，原本是
    楊惡與其他共有人共有，但寫協議書當時，該地已經被河川
    覆蓋淹沒，所以該土地是沒有地號，也沒有明確的面積及位
    置。協議書第3條後段的意思指的就是楊惡上開土地被河川
    覆蓋的部分，其坐落的位置在『52、200、204地號土地』往河
    川方向之後方所在的土地」、「當時簽立協議書的當事人都
    有在附近耕作，當時所指的後面河川地就是指被河川淹沒之
    後，簽協議書時已滅失的土地，該土地的坐落範圍就是在『5
    2、200、204地號土地』往河川方向的後方的位置，所以簽立
    協議書的當事人都應該很清楚。」等語（見原審卷二第155
    頁，前審卷第244至245頁），可知楊金生等3人與上訴人約
    定系爭河川地分配由上訴人及楊滄海共有一節有共識，當事
    人對於此契約之標的必要之點既有意思合致，應認契約已經
    成立。雖依許淑萍上開證詞，系爭協議書簽立當時並未約明
    應如何給付特定之土地，然此僅得認定系爭協議書當事人就
    如何特定給付土地部分有意思表示不明確、不完備之情形，
    尚無從遽認當事人於簽訂契約時意思表示不一致。依上開說
    明，此情形當由法院斟酌系爭協議書之訂定目的、交易常情
    及誠信原則綜合解釋認定之。被上訴人抗辯系爭協議書因給
    付標的未確定而屬無效等語，自非可採。
  ㈡上訴人與楊金生等3人間是否有合意變更系爭協議書之約定？
　　按所謂默示之意思表示，係指依表意人之舉動或其他情事，
    足以間接推知其效果意思者而言，若單純之沉默，則除有特
    別情事，依社會觀念可認為一定意思表示者外，不得謂為默
    示之意思表示、默示之承諾，必依要約受領人之舉動，或其
    他情事足以間接推知其有承諾之意思者，始得認之，若單純
    之沉默，則除依交易上之慣例或特定人間之特別情事，足認
    為承諾者外，不得認為承諾（最高法院21年上字第1598號、
    29年上字第762號判例意旨參照）。上訴人主張被上訴人應
    依系爭協議書約定將系爭土地應有部分移轉登記予其等語，
    被上訴人抗辯楊惡之全體繼承人已另於79年1月29日訂立遺
    產分割繼承權協議書，可認係就系爭土地如何分配重新為協
    議等語。查，楊金生等3人與上訴人簽定系爭協議書後，楊
    惡全體繼承人另於79年1月29日簽定遺產分割繼承權協議書
    ，該協議書係就楊惡所遺遺產分割分配，並利於52地號等土
    地日後分配予上訴人及楊滄海，遂於該協議書將52地號等土
    地分割分配予上訴人父親楊鬧守及楊滄海父親楊萬吉，已如
    前述；又系爭協議書當事人為上訴人、楊金生等3人及楊蒼
    龍等3人，有系爭協議書在卷可參（見士調字卷第6至7頁）
    ，遺產分割繼承權協議書當事人為楊鬧守、楊萬吉、楊來好
    、楊金生等3人，有該協議書可按（見士調字卷第23頁），
    是系爭協議書與遺產分割繼承權協議書之當事人均不相同，
    遺產分割繼承權協議書無從認係就系爭協議書重為約定，是
    以，遺產分割繼承權協議書並非係就系爭協議書之約定重為
    約定至明，被上訴人抗辯洵屬無徵，無從採憑。被上訴人復
    抗辯，於93年1月間申辦系爭土地所有權登記時，上訴人同
    意將系爭應有部分登記為楊金生等3人所有，並於回復登記
    後長達10餘年之期間未向被上訴人提出異議，可認係就系爭
    土地如何分配重新為協議等語。查，楊金生等3人於93年間
    均登記為系爭土地共有人之一，其登記權利範圍：495地號
    土地部分各為六十三分之二、496及497地號土地部分各為一
    零五分之二、685地號土地部分各一二六分之二，有異動索
    引查詢資料、臺北市土地建物異動清冊等件在卷可稽（見士
    調字卷第57至129頁，原審卷二第14至57頁）。楊惡為系爭
    河川地淹沒前即溪洲底段溪洲底小段209-1、270-1、209-2
    地號土地之共有人，有土地登記申請書、士林地政事務所93
    年4月19日北市士地一字第09330588300號公告暨標示清冊可
    按（見原審卷一第110至326、328至329頁），並為兩造所不
    爭執，是93年間系爭土地浮覆後，自應由楊惡全體繼承人申
    辦回復登記，又楊惡全體繼承人於79年1月12日間簽立之遺
    產分割繼承權協議書並未就系爭河川地分割分配，有該協議
    書可按（見士調字卷第20至23頁），是由楊惡全體繼承人申
    辦系爭土地登記，合於法律。而上訴人於93年楊金生等3人
    辦理系爭土地登記後，縱歷時多年未表異議，惟充其量亦僅
    為單純沉默，而被上訴人迄未舉證證明本件有何特別情事，
    自不能將上訴人之單純沉默遽認有默示成立契約之意思。是
    被上訴人抗辯93年間，上訴人與楊金生等3人就分配系爭土
    地已成立新契約等語，洵屬無據，礙難採信。
　㈢上訴人得否請求楊金生等3人移轉系爭土地應有部分？
　　上訴人主張系爭土地為系爭河川地浮覆後之土地，其得依系
    爭協議書請求楊金生等3人將系爭土地應有部分移轉予其等
    語，被上訴人抗辯楊惡之浮覆地甚多，不能特定系爭土地為
    系爭協議書所指之河川地等語。查，稽之系爭協議書第3條
    後段記載：「另52、200、204地號後面之河川地亦歸丁方所
    有」等語（見士調字卷第6頁），再核對地籍圖，52地號、2
    00地號、204地號土地為垂直排列，204地號土地後方垂直排
    列之土地依序為685地號、495地號、496地號、497地號土地
    ，有士林地政事務所106年3月23日北市土地登字第10630502
    600號函檢附地籍圖可考（見原審卷二第11至12頁），系爭
    土地於92年以前為河川地，此為兩造所不爭執，準此，可知
    系爭協議書第3條後段所指之河川地即為系爭土地，上訴人
    主張系爭土地為系爭協議書所指之「52、200、204地號後面
    之河川地」等語，並非子虛，其請求楊金生等3人將系爭土
    地應有部分移轉予其，核屬有徵，應予准許。
　㈣上訴人之請求權是否罹於時效？
　⒈按民法第128條規定消滅時效，自請求權可行使時起算。該所
    謂「可行使時」，係指請求權人行使其請求權，客觀上無法
    律上之障礙而言。又依土地法第12條第1項、第2項規定，私
    有土地成為公共需用之湖澤或可通運之水道，其所有權消滅
    後，回復原狀時，原土地所有人之所有權當然回復，惟依關
    於水道浮覆地及道路溝渠廢置地所有權歸屬處理原則第1 條
    規定，未登記之水道地浮覆後，當地地政機關應即依土地法
    規定程序，辦理土地所有權第一次登記。而依土地登記規則
    第77條規定，未編號登記之土地準用土地法第48條關於辦理
    土地總登記之次序為：一、調查地籍；二、公布登記區及登
    記期限；三、接收文件；四、審查并公告；五、登記發給書
    狀并造冊。則土地須完成所有權第一次登記後，始得為所有
    權移轉登記；土地公告浮覆後，原土地所有人因所有權回復
    ，雖即得依土地法第27條規定申請為回復所有權之登記，然
    於當地地政機關尚未依上開土地法規定程序，辦竣土地所有
    權第一次登記前，該土地仍無法為移轉登記，第三人如因此
    未能依約請求原土地所有人履行移轉該土地所有權之義務，
    難謂非法律上之障礙（最高法院109年度台上字第2844號判
    決意旨參照）。
　⒉上訴人主張其須待93年5月6日辦妥系爭土地之第一次登記後
    ，始能依系爭協議書向被上訴人請求移轉系爭土地應有部分
    ，故時效應自93年5月6日起算等語，被上訴人抗辯系爭土地
    79年3月6日浮覆時起算，已罹於15年時效等語。查，上訴人
    本於系爭協議書向被上訴人請求，系爭協議書核屬一般債權
    協議，應有民法第125條消滅時效規定之適用。系爭土地經
    士林地政事務所91年9月18日北市士地一字第09131557800號
    公告「流失前、浮覆後新舊地號及面積」及93年4月19日北
    市士地一字第09330588300號公告所有權第一次登記徵求異
    議後，楊金生等3人於93年5月6日登記為系爭土地共有人之
    一，有士林地政事務所91年9月18日北市士地一字第0913155
    7800號公告、93年4月19日北市士地一字第09330588300號公
    告、土地建物查詢資料、異動索引查詢資料等件在卷可稽（
    見士調字卷第26至129頁，原審卷一第328頁，前審卷第181
    頁），是上訴人自93年5月6日系爭土地所有權第1次登記之
    日起，處於客觀可行使請求權之狀態，應自是日起算15年消
    滅時效，原告於105年1月21日提起本件訴訟，有民事起訴狀
    上蓋印原法院收文章可按（見士調字卷第1頁），並未逾15
    年，是被上訴人為時效抗辯，於法無據，無從採信。 
　㈤關於上訴人得請求被上訴人賠償之金額部分：
　⒈按債務人因債務不履行，依民法第227條、第226條第1項規定
    ，對於債權人負損害賠償責任，係採取完全賠償之原則，且
    屬「履行利益」之損害賠償責任，該損害賠償之目的在於填
    補債權人因而所生之損害，其應回復者，並非「原有狀態」
    ，而係「應有狀態」，應將損害事故發生後之變動狀況考慮
    在內。故給付標的物之價格當以債務人應為給付之時為準，
    債權人請求賠償時，債務人即有給付之義務，算定標的物價
    格時，應以起訴時之市價為準；債權人於起訴前已曾為請求
    者，以請求時之市價為準，此觀同法第213條第1項及第216
    條規定自明（最高法院108年度台上字第97號判決意旨參照
    ）。
　⒉上訴人主張楊金生等3人在本件起訴前，業將系爭土地應有部
    分出售予第三人，故應負債務不履行之責任，並以起訴時之
    市價為基準計算損害賠償額等語，被上訴人抗辯不得以起訴
    時之價額作為損害賠償之計算基準，又估價報告不論系爭土
    地係住宅用地或道路用地，均係以同一個單價作為計算標準
    ，鑑定不客觀，不同意使用估價報告等語。查，楊金生等3
    人在本件起訴前，業將系爭土地應有部分出售予第三人，為
    兩造所無爭執，是依上說明，楊金生等3人就其等移轉系爭
    土地應有部分予上訴人之義務，已陷於給付不能，自應對上
    訴人負債務不履行之責。於本院109年度重上字第377號請求
    損害賠償事件，上訴人委託日升不動產估價師事務所就系爭
    土地於105年1月市價進行估價，並作成案號110RS0049號估
    價報告書（下稱系爭估價報告，見本院卷一第231至326頁）
    。經本院審酌該事務所針對系爭土地進行產權、一般因素、
    區域因素、個別因素、最有效使用等分析後，採用比較法之
    估價方法進行評估，先就比較標的進行條件分析，再就標的
    與比較標的區域因素、個別因素比較調整後，復為系爭土地
    上之他項權利分析，再為總調整後，決定於105年1月，系爭
    土地每坪價格均為22萬3,400元，客觀上並無明顯不合理之
    情，且估價師蔡坤杰與兩造間無何利害關係，於110年間取
    得不動產估價師證書，具備估價之相關專業知識及實務經驗
    ，上開報告結論可作為本件認定事實之依據。被上訴人固抗
    辯系爭估價報告未區分係住宅用地或道路用地等語，惟鑑定
    單位鑑定過程業已考量495、496地號土地為都市○○○○道路○
    地○000地號土地為都市計畫內之堤防用地、685地號土地為
    都市計畫內之住宅區，暨附近土地使用分區及使用情況而為
    評估，有系爭估價報告可按（見本院卷一第248、253、255
    、259頁），是被上訴人此部分抗辯，顯無可採。本件上訴
    人依民法第226條第1項之規定，請求被上訴人負損害賠償責
    任，依上說明，應以起訴時之市價（即應有狀態）為計算標
    準。經以系爭土地於起訴時之市場價格乘以系爭土地之面積
    及楊金生等3人登記之應有部分，上訴人得主張被上訴人應
    給付如附表所示之金額，上訴人主張楊金生及楊金福、楊忠
    良之繼承人於繼承範圍內，各賠償其損害242萬0,532元，洵
    屬有據。
五、綜上所述，上訴人依民法第226條第1項、第1148條第1、2項
    規定，請求楊金生給付242萬0,532元，及自原審民事變更聲
    明暨準備一狀繕本送達翌日即106年4月18日（見原審卷二第
    68頁）起；楊忠良之繼承人楊鄭勉等5人應在繼承楊忠良遺
    產範圍內，連帶給付242萬0,532元，及自原審民事變更聲明
    暨準備一狀繕本送達翌日即106年4月18日（見原審卷二第68
    頁）起；楊金福之繼承人楊欣達等6人應在繼承楊金福遺產
    範圍內，連帶給付242萬0,532元，及自原審民事言詞辯論意
    旨狀繕本送達最後被上訴人翌日即107年3月30日（見原審卷
    二第234、236至240頁）起，均至清償日止，按年息5％計算
    之利息予上訴人，為有理由。又上訴人勝訴部分，上訴人及
    楊金生、楊鄭勉等5人均陳明願供擔保宣告准免假執行，經
    核均無不合，爰分別酌定相當擔保金額准許之。
六、本件事證已臻明確，兩造其餘之攻擊或防禦方法及所用之證
    據，經本院斟酌後，認為均不足以影響本判決之結果，爰不
    逐一論列，附此敘明。
七、據上論結，本件上訴為有理由，依民事訴訟法第385條第1項
    前段、第450條、第78條、第85條第2項、第463條、第390條
    第2項、第392條第2項，判決如主文。　　　　　　　
中　　華　　民　　國　　111 　年　　4 　　月　　19　　日
                  民事第六庭    
                      審判長法  官  周美雲
                            法  官  古振暉
                            法  官  江春瑩
正本係照原本作成。
如不服本判決，應於收受送達後20日內向本院提出上訴書狀，其
未表明上訴理由者，應於提出上訴後20日內向本院補提理由書狀
（均須按他造當事人之人數附繕本）上訴時應提出委任律師或具
有律師資格之人之委任狀；委任有律師資格者，另應附具律師資
格證書及釋明委任人與受任人有民事訴訟法第466 條之1第1項但
書或第2項所定關係之釋明文書影本。
中　　華　　民　　國　　111 　年　　4 　　月　　19　　日

  　　　　　　　　　　　　　書記官  學妍伶
　　　　　　　　　　　　　
附表（楊金生等3人應給付部分）
編號   土地地號  面積 （平方 公尺）   面積 （坪，小數點二位以下四捨五入） 楊金生等3人之各應有部分 上訴人請求之範圍 上訴人得請求賠償之金額〔計算式：土地面積（坪）×楊金生等3人應有部分×上訴人請求範圍×起訴時市價，元以下四捨五入〕 1 臺北市○○區○○段0○段000地號 1741 526.65 2/63 1/2 1,867,518元 2 臺北市○○區○○段0○段000地號 227 68.67 2/105 1/2 146,104元 3 臺北市○○區○○段0○段000地號 515 155.79 2/105 1/2 331,462元 4 臺北市○○區○○段0○段000地號 402 121.61 2/126 1/2 215,616元 總計      2,560,700元